【裁判字號】    99,交抗,317
【裁判日期】    990413
【裁判案由】    聲明異議
【裁判全文】
臺灣高等法院臺中分院交通事件裁定     99年度交抗字第317號
抗  告  人
即受處分人  甲○○
上列抗告人因聲明異議案件，不服臺灣臺中地方法院中華民國99
年3月10日所為裁定（99年度交聲更字第8號），提起抗告，本院
裁定如下：
    主  文
抗告駁回。
    理  由
一、抗告意旨略以：依據刑事訴訟法及道路交通管理處罰條例，
    無論係攔截製單舉發或逕行舉發，警察均應提出「科學儀器
    取得證據資料」，證明汽車駕駛人未依規定繫安全帶，警察
    並未提出；受處分人確係一路上繫著安全帶，且受處分人已
    當場拒收和拒簽通知單表示異議；員警說：「攔停受處分人
    時當時伊等車輛也在行進間，受處分人的車速比伊等車速快
    ，發現受處分人沒有繫安全帶後，伊等車輛追上去攔停，受
    處分人被警方攔停至停車在路肩這段時間中，才把安全帶繫
    上。」顯見員警承認受處分人停下時確是繫著安全帶狀態；
    受處分人確係一路均繫著安全帶，員警之目視攔截舉發係在
    受處分人以時速100公里行進速度下，且員警亦在行進間，
    乃極易判斷錯誤下之猜測之詞，並非真實情況；員警在受處
    分人以100公里時速前進下，以更快速度攔截，易造成受處
    分人之危險及危害公共安全，顯已違反行政程序法之適當性
    原則及比例原則，難令受處分人甘服。又本案違規舉發通知
    單之註記「要求免罰未果拒簽，違規單當場交付」與事實不
    符，且通知單上並未記載應到案時間及處所，亦未記明事由
    與告知事項，該違規舉發通知單之法律效力不足。再者抗告
    人當場拒絕簽收違規舉發通知單，則舉發員警之當場舉發程
    序是否因事後郵寄送達該違規通知單而補正當場舉發之效力
    均有疑問，請求撤銷原裁定云云。
二、原裁定意旨略以：
（一）本件受處分人甲○○對其曾於上開時、地，因員警認其行
      駛公路，未繫安全帶而攔停舉發乙節不爭執，且有內政部
      警政署國道公路警察局公警局交字第Z00000000號舉發違
      反道路交通管理事件通知單（下稱舉發通知單）1紙在卷
      可參（見原審交聲卷第4頁）。
（二）又證人即本件舉發員警鄭召昆於98年12月4日原審訊問中
      具結證稱：本件係由伊與同仁黃家浚取締的，通常警方取
      締未繫安全帶的案件，警方會以車輛與違規車輛並行，先
      開啟警示燈，鳴按喇叭，提示違規人之後，搖下車窗，警
      方會拉安全帶向違規人表示要取締未繫安全帶，再將違規
      人攔停，本件伊有印象的原因，是因為違規人不簽名。攔
      停受處分人時，當時伊等的車輛也是在行進間，受處分人
      的車輛速度比伊等的車速快，發現受處分人沒有繫安全帶
      後，伊等車輛追上去攔停，受處分人被警方攔停至停車在
      路肩這段時間中，才把安全帶繫上，伊確實有看到受處分
      人沒有繫安全帶，因為受處分人的車是自小客貨車，駕駛
      人的位置比較高，所以可以看得很清楚，車窗玻璃也沒有
      黑到看不清楚的情形，而且舉發當時天氣也很好等語（見
      原審交聲卷第13頁背面）。另受處分人甲○○於原審訊問
      時陳稱：伊於本件舉發前，不認識證人鄭召昆，也不認識
      另名舉發員警黃家浚，與二名員警也沒有恩怨等語（見原
      審交聲卷第14頁），則證人身為執法員警，當無理由甘冒
      偽證刑責，無故誣陷受處分人，是受處分人於前揭時間、
      地點，確有未繫安全帶之違規事實無疑。
（三）復觀諸卷附本案舉發通知單存根聯收受通知聯者簽章欄經
      舉發員警註記「要求免罰未果拒簽，違規單當場交付」及
      舉發通知單左上角註記「郵寄駕駛」等字樣（見原審交聲
      更第8號卷第7頁），再佐以受處分人甲○○於原審訊問時
      供稱：伊當時有請他們把照片調出來寄給伊，所以伊才沒
      有簽名等語（見原審交聲卷第13頁背面），顯見本件受處
      分人為警舉發時確有拒簽拒收舉發通知單之情事，然另觀
      之舉發通知單上應到案日期為98年9月16日前，而該舉發
      通知單業已於98年9月7日以掛號郵寄送達至受處分人位於
      臺中縣后里鄉○村路516號住處，並以受處分人甲○○本
      人印章蓋印簽收乙節，有傳真查詢國內各類掛號郵件查單
      影本1份在卷可參（見本院交聲更第8號卷第8頁），是該
      舉發通知單業已合法送達予受處分人，且受處分人收受該
      舉發通知單係在應到案日期之前，並無明顯影響受處分人
      到案陳述意見之權利。綜上所述，本件受處分人確有汽車
      行駛於高速公路上汽車前座乘客未繫安全帶之違規行為，
      從而原處分機關依道路交通管理處罰條例第31條第2項及
      違反道路交通管理事件統一裁罰基準表之規定，依法裁處
      罰鍰3,000元，核無違誤，受處分人聲明異議為無理由，
      應予駁回等語。
三、按行車時汽車駕駛人及前座乘客均應繫妥安全帶，道路交通
    安全規則第89條第1項第5款有明文規定。又汽車行駛於高速
    公路，其駕駛人或前座乘客未繫安全帶者，處駕駛人3,000
    元以上6,000元以下罰鍰，道路交通管理處罰條例第31條第2
    項定有明文。次按行為人有違反條例之情形者，應填製舉發
    違反道路交通管理事件通知單，並於被通知人欄予以勾記，
    當場舉發者，應填記駕駛人或行為人姓名、性別、出生年月
    日、地址、身分證統一編號及車主姓名、地址、車牌號碼、
    車輛種類。被查獲之駕駛人或行為人為受處分人時，應於填
    記通知單後將通知聯交付該駕駛人或行為人簽名或蓋章收受
    之；拒絕簽章者，仍應將通知聯交付該駕駛人或行為人收受
    ，並記明其事由及交付之時間；拒絕收受者，應告知其應到
    案時間及處所，並記明事由與告知事項，視為已收受，道路
    交通管理事件統一裁罰基準及處理細則第11條第1項第1款定
    有明文。
四、經查：
（一）按交通違規之舉發可分為「當場舉發」及「逕行舉發」，
      由於逕行舉發之受處分人並無當場向舉發員警辯駁、陳述
      意見之機會，故現行法制就逕行舉發之條件多所設限（例
      如闖紅燈或平交道、以科學儀器取得違規證據資料，足資
      認定其違規事實者），此觀道路交通管理處罰條例第7條
      之2之規定自明。至於當場舉發交通違規事件，鑑於交通
      違規事實往往驟然而現、稍縱即逝，若硬性要求舉發員警
      不分違規情節一律必須預留證據，俾便事後提出供法院審
      查，除有現實技術可行性之困難外，將大幅提高交通管理
      之行政成本，並嚴重削弱道路交通管理之行政效能，此絕
      非立法者制定道路交通管理法規之本意。本件抗告人之違
      規事實既經執勤員警當場掣單舉發，本件復無其他證據足
      資證明本件執勤警員確有捏造事實違法取締之情事，故警
      員本其維護交通秩序、安全職責所為之本件攔停舉發，自
      應受到合法、正確之推定。該員警並於原審審理時經具結
      後以證人身分陳述親見之違規經過，該名員警所為證述，
      自得作為抗告人交通違規事實認定之憑據。況警員係屬司
      法警察人員，應深切明白出庭作證具結後，應據實陳述之
      義務及如有偽證應受處罰之嚴重後果，且舉發違規之員警
      既為依法執行交通勤務之員警，當無甘冒自身觸犯偽證罪
      之風險而設詞誣攀抗告人之理；是若舉發員警係親眼見聞
      違規之經過，並經以證人身分具結後，在法院為證述，仍
      不失為認定交通違規事實有無之證據方法，故法院處理交
      通事件，並不限於科學儀器所採證據，仍應就事件所涉相
      關證據資料，包括供述及非供述證據，依證據法則，憑以
      認定行為人交通違規行為之有無。本案業據證人即舉發警
      員鄭召昆於原審法院訊問時到庭結證稱：「本件係由伊與
      同仁黃家浚取締的，通常警方取締未繫安全帶的案件，警
      方會以車輛與違規車輛並行，先開啟警示燈，鳴按喇叭，
      提示違規人之後，搖下車窗，警方會拉安全帶向違規人表
      示要取締未繫安全帶，再將違規人攔停，本件伊有印象的
      原因，是因為違規人不簽名。攔停受處分人時，當時伊等
      的車輛也是在行進間，受處分人的車輛速度比伊等的車速
      快，發現受處分人沒有繫安全帶後，伊等車輛追上去攔停
      ，受處分人被警方攔停至停車在路肩這段時間中，才把安
      全帶繫上，伊確實有看到受處分人沒有繫安全帶，因為受
      處分人的車是自小客貨車，駕駛人的位置比較高，所以可
      以看得很清楚，車窗玻璃也沒有黑到看不清楚的情形，而
      且舉發當時天氣也很好」等語（見原審交聲卷第13頁背面
      ），已於原審審理中敘明如何認定抗告人之違規事實，法
      院自得採認該供述證據而認定事實。從而，原審法院裁定
      駁回抗告人之聲明異議，經核並無不當。
（二）抗告人抗告意旨稱：「員警在受處分人以100公里時速前
      進下，以更快速度攔截，易造成受處分人之危險及危害公
      共安全，顯已違反行政程序法之適當性原則及比例原則，
      難令受處分人甘服。又本案違規舉發通知單之註記「要求
      免罰未果拒簽，違規單當場交付」與事實不符，且通知單
      上並未記載應到案時間及處所，亦未記明事由與告知事項
      ，該違規舉發通知單之法律效力不足。再者抗告人當場拒
      絕簽收違規舉發通知單，則舉發員警之當場舉發程序是否
      因事後郵寄送達該違規通知單而補正當場舉發之效力均有
      疑問」等語，惟按：
    1.「員警在受處分人以100公里時速行進中攔停受處分人」
      與抗告人「駕車行駛公路未繫安全帶」之違規行為，二者
      並無實際關連，亦無法推翻抗告人於車輛行駛中未繫安全
      帶違規之事實，抗告人依此提起抗告為無理由。
    2.抗告人為警舉發時確有拒簽拒收舉發通知單之情事，且該
      舉發通知單亦載明「郵寄駕駛」等語，是抗告人並未於為
      警舉發當時收受該舉發通知單等情，已經原審調查詳實，
      應無違誤，然該舉發通知單業已於98年9月7日以掛號郵寄
      送達至抗告人位於臺中縣后里鄉○村路516號住處，並以
      抗告人甲○○本人印章蓋印簽收乙節，有傳真查詢國內各
      類掛號郵件查單影本1份在卷可參（見原審交聲更第8號卷
      第8頁），是該舉發通知單業已合法送達予抗告人，且該
      舉發通知單已記明應到案日期為98年9月16日前，應到案
      處所為豐原監理所（站），且於違規事實欄明確記載「駕
      車行駛公路未繫安全帶」，因此，縱然本件舉發員警未當
      場向抗告人告知應到案時間、處所及違規事實等告知事項
      ，該舉發通知單於98年9月7日送達抗告人後，應認本件舉
      發員警已依法告知抗告人應到案時間、處所及違規事實等
      告知事項，故抗告人於98年9月7日收受該舉發通知單時，
      依道路交通管理事件統一裁罰基準及處理細則第11條第1
      項第1款規定，應視為已收受該舉發違規通知單，而完成
      當場舉發之程序，是抗告人主張該舉發通知單不具法律效
      力為無理由。
（三）綜上所述，抗告人駕車行駛公路未繫安全帶之交通違規，
      交通部公路總局臺中區監理所依法裁罰，並無違誤，抗告
      人聲明異議，原審法院為駁回異議之裁定，核無不當，本
      件抗告人上開抗告意旨所指各節難認有理由，應予以駁回
      。
五、據上論結，爰依道路交通案件處理辦法第26條、刑事訴訟法
    第412條，裁定如主文。
中    華    民    國    99    年    4     月    13    日
            交通法庭      審判長法  官  李  璋  鵬
                                法  官  胡  森  田
                                法  官  胡  忠  文
以上正本證明與原本無異。
不得再抗告。
                                書記官  廖  家  莉
中    華    民    國    99    年    4     月    13    日

司法院資訊處製作；財團法人民間司法改革基金會備份。
